【裁判字號】    88,訴,306
【裁判日期】    890119
【裁判案由】    商業會計法等
【裁判全文】
臺灣臺北地方法院刑事判決                          八十八年度訴字第三六號
    公  訴  人  臺灣臺北地方法院檢察署檢察官
    被      告  乙○○
    選任辯護人  卓忠三
右列被告因商業會計法等案件，經檢察官提起公訴（八十七年度偵字第二三九六七
號），本院判決如左：
    主  文
乙○○共同連續商業負責人，以明知為不實之事項，而填製會計憑證及記入帳冊，處
有期徒刑捌月，緩刑參年。
    事  實
一、乙○○係原設於台北市○○○路四二0號十二至十五樓之萬綺國際有限公司（下
    稱萬綺公司，現遷移至台北市○○區○○街八十一號十樓）負責人及豐維國際有
    限公司（下稱豐維公司，現遷移至台北市○○區○○街八十一號九樓）之股東兼
    實際負責人，為該二經營雜貨及壓克力製品出口貿易等業務之商業負責人。乙○
    ○明知萬綺公司、豐維公司為納稅義務人，應將三角貿易海外收入部分據實報稅
    ，竟與該二公司之會計甲○○（已離職，未據起訴）基於共同之概括犯意聯絡，
    自民國八十四年間起，以漏報銷售額、將公司支票於影印時增加金額及將無實際
    交易行為支票影印（申報後作廢）方式虛增營業成本，由乙○○指示甲○○將該
    等不實之事項，填製會計憑證記入帳冊，交與不知情之會計師向台北市稅捐稽徵
    處、財政部台北市國稅局申報該二公司之營業稅及營利事業所得稅（營業稅每二
    個月向稅捐處申報，營利事業所得稅每年向國稅局申報一次），總計萬綺公司八
    十四年逃漏所得額新台幣（下同）七萬四千三百九十八元，逃漏營利事業所得稅
    一萬八千五百九十九元，八十五年逃漏額所得額一百五十八萬零九百七十一元，
    逃漏營利事業所得稅三十九萬五千二百四十三元，八十六年逃漏所得額一百六十
    五萬九千七百二十元，逃漏營利事業所得稅四十一萬四千九百三十元；豐維公司
    八十五年則逃漏所得額六十四萬二千六百七十八元，逃漏營利事業所得稅十一萬
    三千四百九十元，八十六年逃漏所得額二十四萬二千八百零八元，逃漏營利事業
    所得稅六萬七百零二元，足以生損害於稅捐稽徵之正確性及公平性（因該二公司
    為外銷廠商，只有外銷貨物，其營業稅稅率為零，是該二公司虛增成本所逃漏者
    僅為營利事業所得稅而非營業稅，起訴書誤載為向台北市稅捐稽徵處申報營利事
    業所得稅，逃漏營業稅捐）。嗣經人檢舉而被查獲。
二、案經法務部調查局台北市調查處移請臺灣臺北地方法院檢察署檢察官偵查起訴。
    理  由
一、訊據被告乙○○對於右揭事實坦承不諱，又其以前揭方法虛增成本逃漏營利事業
    所得稅等情，亦經法務部調查局查扣比對萬綺公司、豐維公司有關之帳冊、支票
    憑證等資料核屬無誤，有該二公司往來之上海商業儲蓄銀行城中分行、台灣中小
    企業銀行吉林分行、彰化商業銀行復興分行、英商標準渣打銀行台北分行支票及
    提兌資料、對照表、營利事業所得稅結算申報書、損益表在卷可資佐證；被告因
    此行為致萬綺公司、豐維公司分別逃漏如事實欄所載之營利事業所得稅，亦經財
    政部台北市國稅局認定並裁罰在案，有該局八十八年十二月六日財北國稅審一字
    第八八一八八九0一號函及處分書附倦足憑。是本件罪證明確，被告犯行堪以認
    定。
二、被告乙○○為萬綺公司、豐維公司之負責人，以明知為不實之事項，指示會計甲
    ○○，而填製會計憑證並記入帳冊，核其所為係犯商業會計法第七十一條第一款
    之罪；又其指示會計甲○○將該等不實憑證及帳冊交與不知情之會計師據以申報
    營利事業所得稅，並因之替納稅義務人萬綺公司、豐維公司逃漏稅捐，核其所為
    係犯稅捐稽徵法第四十一條條、第四十七條之罪；其與甲○○間有犯意之聯絡及
    行為分擔，均為共同正犯，其利用不知情之會計師逃漏稅捐，為間接正犯；所為
    多次以不實事項填製憑證記入帳冊及逃漏稅捐犯行，均時間緊接，犯罪構成要件
    相同，顯然均係基於概括之犯意而為，均應以連續犯論以一罪，並加重其刑，所
    犯上開二罪間，有方法結果之牽連犯關係，應從一重論以商業會計法第七十一條
    第一款之罪；公訴人對於共犯、間接正犯、連續犯（事實欄有述及基於概括犯意
    ）部分未予論述，茲補正之；又查，被告乙○○與會計甲○○本就有替公司填製
    會計憑證、記入帳冊、開立支票之權，縱所記載有所不實或以之行使，亦不構成
    刑法第二百十六條、第二百十條之行使偽造私文書罪，公訴人認被告另犯有行使
    偽造私文書之罪，應有所誤會；再商業會計法第七十一條第一款商業負責人以明
    知為不實之事項，填製會計憑證及記入帳冊，為刑法第二百第十五條業務上文書
    登載不實罪之特別法，依特別法優於普通法之競合原則，自應優先適用商業會計
    法第七十一條第一款之罪，公訴人認被告所為除成立商業會計法第七十一條第一
    款之罪外，尚觸犯刑法第二百十六條、第二百十五條之罪，並與前述之行使偽造
    私文書罪有想像競合犯之關係，諒亦有所誤會，因公訴人認該上開部分與前揭論
    罪科刑部分有裁判上一罪關係，爰不另為無罪之諭知；另稅捐稽徵法第四十一條
    所處罰者為納稅義務人，而營利事業所得稅之納稅義務人應為萬綺公司、豐維公
    司，被告身為公司之負責人，應依同法第四十七條第一款處罰，公訴人認係犯稅
    捐稽徵法第四十一條之罪，亦應屬誤會，均附此敘明。末查，萬綺公司、豐維公
    司均係專營出口之公司，僅有外銷貨物，而未在我國境內銷售貨物，依營業稅法
    第一條、第七條之規定，營業稅之稅率為零，經本院函詢台北市稅捐稽徵處內湖
    分處，知萬綺公司營業項目為日用品製造業，豐維公司為貴金屬製造業，二公司
    均為外銷廠商，出口以歐美為主，依營業稅法均適用零稅率辦理退稅。有該分處
    八十八年十月八日北市稽內湖甲字第8801967900號函在卷可憑，是被告縱有如前
    所述之以不實之憑證申報營業稅，惟因公司營業稅率為零，並不生逃漏營業稅之
    結果，核與稅捐稽徵法第四十一條、第四十七條之處罰結果犯之要件不合，是本
    件所逃漏者應係向財政部台北市國稅局申報之營利事業所得稅，而非向台北市稅
    捐處稽徵處申報之營業稅。爰審酌被告犯罪之動機、、手段、品行、智識程度、
    經營商業之規模、逃漏稅捐之數額、所生危害及犯罪後之態度良好並已繳清已核
    定之罰鍰等一切情狀，量處如主文所示之刑。又被告前未曾受有期徒刑以上刑之
    宣告，因一時失慮，偶罹刑典，事後已坦承犯行，深具悔意，經此刑之宣告後，
    應知警惕而無再犯之虞，本院因認暫不執行其刑為當，予以宣告緩刑，用啟自新
    。
據上論斷，應依刑事訴訟法第二百九十九條第一項前段、商業會計法第七十一條第一
款、稅捐稽徵法第四十七條第一款、第四十一條、刑法第十一條前段、第二十八條、
第五十六條、第五十五條、第七十四條第一款判決如主文。
本案經檢察官詹駿鴻到庭執行職務
中      華      民      國      八十九      年    一    月   十九      日
                                      臺灣臺北地方法院刑事第五庭
                                          法  官  劉  壽  嵩
右正本證明與原本無異。
如不服本判決，應於判決送達後十日內，向本院提出上訴狀。
                                          書記官  黃  瓊  玉
中      華      民      國      八十九      年      一      月   二十   日


司法院資訊處製作；財團法人民間司法改革基金會備份。
